臺灣雲林地方法院民事判決
111年度訴字第146號
原      告  洪介宇    住○○市○○區○○路○段000號4樓之

被      告  林志忠  
訴訟代理人  林偉烈  
上列當事人間請求分割共有物事件，本院於民國111年9月6日言
詞辯論終結，判決如下：
    主  文
兩造共有坐落雲林縣○○鄉○○○段0000地號、面積1425平方公尺土
地，及同段1690地號、面積1804平方公尺土地，分割如附圖雲林
縣西螺地政事務所民國111年6月30日土地複丈成果圖所示，即:
㈠編號甲部分、面積1614.5平方公尺土地，分由原告取得。
㈡編號乙部分、面積1614.5平方公尺土地，分由被告取得。
確定被告應賠償原告之訴訟費用差額為新台幣7,486元。
    事實及理由
一、原告主張略以：坐落雲林縣○○鄉○○○段0000地號、面積1425
    平方公尺土地，及同段1690地號、面積1804平方公尺土地（
    下稱系爭二筆土地），為兩造所共有，應有部分均各1/
　　2，系爭二筆土地除均為特定農業區之農牧用地，為農業發
    展條例第3條第11款所規定之耕地，依兩造應有部分各1/2現
    物分割後，因每人所有之面積未達0.25公頃，無法現物分割
    外，並無因法律規定，或物之使用目的不能分割，共有人間
    亦未訂有不分割之協議，然共有人間就分割方法不能協議決
    定，爰依民法第824條第2項第2款規定請求變價分割，並依
    應有部分比例各1/2分配價金等語。並聲明:兩造共有系爭二
    筆土地應予變價分割，所得價金由兩造依應有部分比例各1/
　　2分配之。
二、被告抗辯:
    希望以實物分割，並同意依雲林縣西螺地政事務所（下稱西
    螺地政）民國111年6月30日土地複丈成果圖（下稱附圖）所
    示分割等語。
三、得心證之理由:
㈠、按各共有人，除法令另有規定外，得隨時請求分割共有物。
    但因物之使用目的不能分割或契約訂有不分割之期限者，不
    在此限。又共有物之分割，依共有人協議之方法行之。分割
    之方法不能協議決定，或於協議決定後因消滅時效完成經共
    有人拒絕履行者，法院得因任何共有人之請求，以原物分配
    於各共有人，民法第823 條第1 項及第824 條第1 項、第2
    項第1 款分別定有明文。又每宗耕地分割後每人所有面積未
    達0.25公頃者，不得分割。但本條例中華民國89年1 月4 日
    修正施行前所共有，或修正施行後所繼承之耕地，得分割為
    單獨所有。前項第3 款及第4 款所定共有耕地，辦理分割為
    單獨所有者，應先取得共有人之協議或法院確定判決，其分
    割後之宗數，不得超過共有人人數，農業發展條例第16條第
    1 項第3 、4 款及第2 項亦有明文規定。查系爭二筆土地為
    兩造所共有，應有部分各1/2，使用分區為特定農業區、使
    用地類別為農牧用地，為農業發展條例第3 條第11款所規定
    之耕地，其分割應適用上開同條例第16條之規定。且原告雖
    係於111年1月15日始因拍賣取得系爭二筆土地之應有部分，
    然其前手即訴外人林志青與被告係於89年1月4日農業發展條
    例修正施行前之83年8月1日因分割繼承登記而共有系爭二筆
    土地，尚非不得實物分割等情，有原告提出之系爭二筆土地
    登記謄本及地籍異動索引載明在卷可按（本院卷第11至17、
    43-49、77-83頁）。且系爭二筆土地並無因使用目的不能分
    割，或共有人間訂有不分割之協議，然共有人間就分割方法
    不能協議決定等情，為到場被告所不爭執，且兩造就分割方
    法之主張不一，亦可明證，足信屬實。從而，原告請求裁判
    分割系爭二筆土地，於法有據，應予准許。
㈡、本院審酌系爭二筆土地相毗鄰，目前均種植水稻，北隔約1公
    尺寬之水圳與寬約8公尺之鄉村道路相鄰，並非不適宜實物
    分割等情，業經本院會同兩造與西螺地政人員勘驗現場明確
    ，並製有勘驗筆錄及現場照片，與有內政部國土測繪中心網
    頁資料等在可參（本院卷第93-105頁）。且被告表示同意依
    附圖所示方案分割等語，而原告亦表示如實物分割，則同意
    依附圖所示方案分割等共有人之主觀意願;而依附圖所示之
    方案分割，各共有人均能依其應有部分分足土地面積，符合
    各共有人之公平;各共有人分得之土地亦屬完整，能充分利
    用、發揮各分得土地之經濟價值等情，本院認依附圖所示方
    法分割為適當，爰判決如主文第1 項所示。
四、按分割共有物事件乃具非訟事件之性質，法院斟酌何種分割
    方法較能增進各共有人分得土地之經濟效益，並兼顧兩造之
    公平、利益，以決定適當之分割方法，不因何造起訴而有不
    同，故原告本件請求裁判分割共有物雖有理由，然由敗訴之
    當事人負擔全部訴訟費用顯失公平，應依民事訴訟法第80條
    之1 規定，命勝訴之原告依其應有部分之比例即1/2負擔部
    分訴訟費用。又按當事人分擔訴訟費用者，法院為確定費用
    額之裁判時，除前條第2項情形外，應視為各當事人應負擔
    之費用，已就相等之額抵銷，而確定其一造應賠償他造之差
    額，同法第93條亦有明文規定。原告主張本件訴訟費如附表
    計算書所示，並已由原告預納完畢等情，有原告提出之繳費
    收據及西螺地政函等影本在卷可證（本院卷第131-141頁）
　　，爰依兩造應各負擔1/2訴訟費用之比例計算，確定被告應
    賠償原告之差額。
五、末按應有部分有抵押權或質權者，其權利不因共有物之分割
    而受影響，但有下列情形之一者，其權利移存於抵押人或出
    質人所分得之部分：權利人同意分割。權利人已參加共有
    物分割訴訟。權利人經共有人告知訴訟而未參加，民法第8
    24 條之1 第2 項亦有明文規定。查被告先前已將其所有系
    爭二筆土地之應有部分各1/2，設定抵押權予雲林縣崙背鄉
    農會，有上開土地登記謄本載明可按。而該抵押權人經原告
    告知本件訴訟後，未聲明參加，其抵押權應依上開規定，移
    存於抵押人即被告所分得之部分，併此敘明。　　
六、結論:本件原告之訴有理由，爰判決如主文。
中　　華　　民　　國   111    年    9     月    27    日
                  民事第二庭    法  官  黃一馨

以上正本係照原本作成
如對本判決上訴，須於判決送達後廿日內向本院提出上訴狀。如
委任律師提起上訴者，應一併繳納上訴審裁判費。
中　　華　　民　　國　　111 　年　　9 　　月　　27　　日
                                書記官　鄭夙惠
　　　　　　　　　　　　　　　　

附表：訴訟費用計算書   編號     項   目 金額:新台幣 1 裁判費 13,078元 2 申請土地謄本費用 160元 3 申請戶籍謄本費用 15元 4 地政勘測規費 1,720元 5 合計 14,973元 6 各共有人應分擔之費用 7,486（計算至元，計算式: 14,973÷2=7,486.5）